臺灣臺中地方法院民事判決
111年度訴字第962號
原      告  曾曉茹  

訴訟代理人  陳振豪  

被      告  陳俞菲  
            陳翊安  
共      同
訴訟代理人  周仲鼎律師
複代理人    白永濬律師
上列當事人間請求履行契約事件，本院於民國111年7月22日言詞
辯論終結，判決如下：
    主      文
一、被告應連帶給付原告新臺幣20萬元，及自民國111年4月12日
    起至清償日止，按週年利率百分之5計算之利息。
二、原告其餘之訴駁回。
三、訴訟費用由被告連帶負擔4分之1，餘由原告負擔。
四、本判決原告勝訴部分，得為假執行；但被告以新臺幣20萬元
    為原告預供擔保後，得免為假執行。
五、原告其餘假執行之聲請駁回。
    事實及理由
一、原告主張：
    被告陳翊安與原告於民國110年12月30日簽訂直營合約書(下
    稱系爭契約)，約定有效期間為110年12月30日起至114年12
    月29日止，被告陳翊安之母親即被告陳俞菲為系爭契約之連
    帶保證人。詎陳翊安僅經營約1個月，即將店面關門結束營
    業，原告之代理人陳振豪連繫陳翊安後，陳翊安表明不欲繼
    續經營，陳振豪告知陳翊安依系爭契約第17條若乙方不續合
    約想提前終止，須找下一位委任者才能終止合約，未依照規
    定辦理時須賠償違約金80萬元後，陳翊安即答覆同意並告知
    欲分期付款，陳翊安並於111年2月8日與陳振豪詳談和解內
    容，且在總結評論書上簽名。爰依系爭契約之約定，請求被
    告連帶給付原告違約金80萬元等語。並聲明：
 1、被告應連帶給付原告80萬元及自起訴狀繕本送達翌日起至清
    償日止，按年息5%計算之利息。
 2、原告願供擔保請准宣告假執行。　　
二、被告抗辯：
(一)原告並非系爭契約之當事人，不得依系爭契約約定請求被告
    連帶賠償原告80萬元。
(二)系爭契約係由原告單方擬定，與不特定之加盟主簽立之定型
    化契約，自契約整體觀察，有許多顯失公平之約定，依民法
    第247之1條規定，應屬無效：
(1)第4條第4款、第8款及第15款規定顯失公平：
   第4款要求乙方需參加甲方舉辦之不定期促銷活動，相關費用
   乙方需自行支付。換而言之，甲方可隨時提出促銷方案，惟
   成本均需由乙方自行吸收、甲方還可藉促銷活動、乙方需增
   加叫貨量而獲取利益，活動失敗致虧損之不利益均由乙方承
   擔，乙方如認活動規劃不妥，亦無法不參加，否則需支付10
   萬元予甲方，儼然加重乙方責任、使其對甲方提出之促銷活
   動均需照單全收，顯失公平。又第8、15款約定乙方需參加甲
   方策劃之公益活動、成本需自行負擔，否則應支付10萬元違
   約金，故甲方可藉由舉辦公益活動使乙方增加叫貨量、謀取
   利益，成本均由乙方吸收，如乙方不配合即受10萬元罰款，
   此約定變相讓甲方有權強迫乙方配合活動、使自己受利，顯
   重大不利於乙方，顯失公平。
(2)第5條有顯失公平之處：
    ⑴第5條(三)3-8條款：
　　　①原告要求被告肉品每月定購不得低於原味：300公斤/川
        味：60公斤。肉商定貨須一次以一百公斤為單位。月底
        訂購數量不足上述公斤時，肉商會以雞排補足差額公斤
        數，每月初重新計算公斤量。
　　  ②上開規定等於變相要求被告每月不論生意好壞，皆一定
        要保障原告一定之出貨量及原告利潤，完全未考量被告
        之營運情況，對被告顯失公平。否則依第五條(十五)罰
        款10萬元，經三次後即罰款80萬元，對被告顯失公平。
    ⑵第5條(三)3-8條款：
　　　原告要求被告須乙方應參加甲方所舉辦排定之訓練課程。
      此並不合理，但若原告所排定之課程並無重要或被告所需
      要，原告毫無客觀標準，要求一定要到場。否則依第五條
      (十五)罰款10萬元，經三次後即罰款80萬元，對被告顯失
      公平。
    ⑶第5條(十四)：
　　　甲方要求乙方販售甲方之商品，必需要以甲方同意價格販
      售，販售價格由甲方訂定之，不得任意調整販售價格。
　　　上開規定等於讓被告完全喪失經營主體性，若原告定價不
      合理，被告完全沒有置喙之餘地，若未經原告同意，亦無
      自行舉辦促銷活動之可能。原告更可藉由隨意製定不合理
      價格，逼退被告無法經營。此條款顯不合理。否則依第五
      條(十五)罰款10萬元，經三次後即罰款80萬元，對被告顯
      失公平。
(3)第6條有顯失公平之處：
　 第6條規定：乙方或其負責人受刑罰宣告時，甲方得不經乙方
   同意，逕行終止合約並支付違約金。上開條款，『刑罰宣告』
   ，即使是過失或與經營無涉之小犯錯，遭刑罰宣告即可能遭
   終止合約，並依契約第十一條賠償80萬元，對被告顯失公平
   。
 (4)第8條規定有顯失公平之處：
    該條規定，被告於每周向甲方指定之廠商下單，及廠商訂定
    之最低訂購數量/金額來配送。該條不合理限制被告『每周』
    均須訂向『原告指定廠商』、『購最低訂購數量』，上開規定等
    於讓被告完全喪失經營主體性，連其他不重要配料皆須受原
    告簽制，被告完全沒有置喙之餘地，此條款顯不合理。否則
    依第11條罰款80萬元，對被告顯失公平。
(5)第11條規定有顯失公平之處：
    該條規定，如有違反契約任一事項，從若向第三方叫貨，小
    至未依規定擺放文宣等，均一概需支付違約金80萬元，此委
    任契約對於違約金額之要求顯非合理、使乙方動輒得咎，實
    有違背誠信原則、顯失公平之情形。
　　該條規定，乙方自行提前終止合約，需支付甲方違約金新台
    幣捌拾萬元整。此規定等於完全限制乙方中途完全沒有終止
    合約之可能，，否則又須賠償80萬元。
(6)第17條規定有顯失公平之處：
   該條規定：本合約書不續約時需要由乙方找到下一位委任者
   才能終止合約，若未依照規定辦理時需要賠償違約金80萬元
   。上開規定非常不公平，等於永久條款，原告等於要求乙方
   即被告陳翊安須找到下一位受任人，始得單方終止委任，否
   則即使契約到期，仍無法終止契約，否則須賠償八十萬元，
   不但與民法第549條第1項，使委任契約當事人得隨時中止委
   任關係之意旨相悖，更是對被告極度不公平，而保障原告得
   永久持續本不公平契約，對被告顯失公平，至為灼然。又加
   盟店之盈虧均由乙方自行承擔，系爭委任契約終止後甲方亦
   得將提供之設備取回，未因此而受有何損害，竟要求高達80
   萬元之違約金，顯對乙方有失公平。
(7)系爭契約只有單方面要求被告，對原告並未相對應之規範，
   更顯見對被告極度不公平，系爭契約應屬無效，原告不得據
   此向陳翊安請求違約金、更無從向陳俞菲請求連帶賠償。
(三)縱認系爭契約有效，被告有違約情事，其違約金之約定亦過
    高：　　
    依系爭契約，所有經常性開銷均由被告自行支出，原告除提
    供設備借被告使用外(部分為中古產品)，並無任何損失，且
    被告只能向原告訂購原料，原告更有穩定收益，被告卻要承
    擔虧本之後果，顯失公平，應予酌減。
(四)並聲明：駁回原告之訴。如受不利之判決，被告願供擔保，
    請准宣告免為假執行。
三、本院之判斷：
(一)原告主張其與陳翊安於110年12月30日簽訂系爭契約，約定
    有效期間為110年12月30日起至114年12月29日止，陳俞菲為
    系爭契約之連帶保證人。詎陳翊安僅經營約1個月，即將店
    面關門結束營業，陳振豪連繫陳翊安後，陳翊安表明不欲繼
    續經營，陳振豪告知陳翊安依系爭契約第17條，若陳翊安想
    提前終止，須找下一位委任者才能終止合約，否則須賠償違
    約金80萬元後，陳翊安即答覆同意並告知欲分期付款，陳翊
    安並於111年2月8日與陳振豪洽談和解內容，且在總結評論
    書上簽名之事實，業據提出系爭契約、總結評論書為證，堪
    信屬實。又系爭契約甲方固記載為「大塊先生美式炸雞」，
    惟有同時蓋用「大塊先生美式炸雞」及「曾曉茹」印文(見
    本院卷第29、45頁)，而大塊先生美式炸雞係原告獨資經營
    ，亦有商業登記抄本在卷可按(見本院卷第87頁)，則原告自
    為系爭契約之甲方當事人，被告抗辯原告非系爭契約之當事
    人云云，尚難採信。
(二)被告抗辯系爭契約第17條之約定無效，尚非可採：
1、按解釋契約，應於文義上及論理上詳為推求，以探求當事人
   立約時之真意，並通觀契約全文，斟酌訂立契約當時及過去
   之事實、交易上之習慣等其他一切證據資料，本於經驗法則
   及誠信原則，從契約之主要目的及經濟價值作全盤之觀察，
   以為其判斷之基礎，不能徒拘泥字面或截取書據中一二語，
   任意推解致失其真意。又按依照當事人一方預定用於同類契
   約之條款而訂定之契約，為左列各款之約定，按其情形顯失
   公平者，該部分約定無效：一、免除或減輕預定契約條款之
   當事人之責任者。二、加重他方當事人之責任者。三、使他
   方當事人拋棄權利或限制其行使權利者。四、其他於他方當
   事人有重大不利益者，民法第247之1條定有明文。又88年4月
   21日民法債編增訂第247條之1，係鑑於我國國情及工商發展
   之現況，經濟上強者所預定之契約條款，他方每無磋商變更
   之餘地，為使社會大眾普遍知法、守法起見，乃於本法中列
   原則性規定，明定附合契約之意義，並為防止此類契約自由
   之濫用及維護交易之公平，列舉四款有關他方當事人利害之
   約定，如按其情形顯失公平者，明定該部分之約定為無效。
   是該法條第一款所謂：「免除或減輕預定契約條款之當事人
   之責任者」，及第三款所謂：「使他方當事人拋棄權利或限
   制其行使權利者」，應係指一方預定之該契約條款，為他方
   所不及知或無磋商變更之餘地，始足當之。而該法條所稱「
   按其情形顯失公平者」，則係指依契約本質所生之主要權利
   義務，或按法律規定加以綜合判斷，有顯失公平之情形而言(
   最高法院96年度台上字第168號裁判意旨參照)。
2、查，系爭契約第17條雖記載「本合約書不續約時需要由乙方
   找到下一位委任者才能終止合約，若未依照規定辦理時需要
   賠償違約金80萬元整」等語(見本院卷第27頁)，惟系爭契約
   係定有期限之契約，此觀之系爭契約第1條即明(見本院卷第2
   9頁)，系爭契約既定有期限，自於期滿時即消滅，則依系爭
   契約第17條「終止合約」之用語觀之，兩造就該條約定之真
   意，當係陳翊安須先找到下一位委任者方能提前終止契約，
   若違約即應賠償原告違約金80萬元。故被告抗辯該條約定等
   於永久條款，原告等於要求陳翊安須找到下一位受任人始得
   單方終止委任，否則即使契約到期，仍無法終止契約，該條
   約定顯失公平，應屬無效云云，應有誤會，尚難憑採。
(三)依系爭契約第17條約定，陳翊安須先找到下一位委任者方能
    提前終止契約，若違約即應賠償原告違約金80萬元，業如前
    述。又原告主張陳翊安經營加盟店僅約1個月即自110年12月
    30日起至111年1月30日止，之後即未再經營之事實，為被告
    所不爭執(見本院卷第127頁)。又被告抗辯陳翊安係因虧損
    始未繼續經營加盟店，亦為原告所不爭執(見本院卷第217頁
    )，則陳翊安確因虧損而未繼續經營加盟店，並向原告表示
    要提前終止系爭契約，即堪認定。則原告主張陳翊安違反系
    爭契約第17條約定，應給付原告違約金，即屬有據。
(四)按約定之違約金額過高者，法院得減至相當之數額，民法第
    252條定有明文。且按違約金之約定，乃基於個人自主意思
    之發展、自我決定及自我拘束所形成之當事人間之規範，本
    諸契約自由之精神及契約神聖與契約嚴守之原則，契約當事
    人對於其所約定之違約金數額，原應受其約束。惟倘當事人
    所約定之違約金過高者，為避免違約金制度造成違背契約正
    義等值之原則，法院得參酌一般客觀事實、社會經濟狀況及
    當事人所受損害情形，依職權減至相當之金額（最高法院10
    2年度台上字第1606號民事裁判意旨可供參考）。查，原告
    雖主張其損失金額包含因陳翊安未履約所損失之利益合計為
    104萬8779元(見本院卷第113-117頁)，惟原告就陳翊安未履
    約損失之利益以外之損失部分，並未提出相關支出證明以實
    其說，尚難遽信。本院審酌陳翊安經營系爭加盟店迄至終止
    系爭契約止，雖僅約1個月，惟其確係因虧損始未繼續經營
    系爭加盟店等情，認為本件原告請求陳翊安賠償違約金80萬
    元，其金額尚嫌過高，是本院綜衡各情，認本件原告所得請
    求之違約金總金額應以20萬元為當。原告逾上開範圍之請求
    金額，即屬無據，不應准許。
(五)按稱保證者，謂當事人約定，一方於他方之債務人不履行債
    務時，由其代負履行責任之契約，民法第739條定有明文；
    且按連帶保證人，應與主債務人負同一清償責任（最高法院
    69年台上字第1924號民事判例意旨可供參考）。再按連帶債
    務之債權人，得對於債務人中之一人或數人或其全體，同時
    或先後請求全部或一部之給付。連帶債務未全部履行前，全
    體債務人仍負連帶責任，此觀民法第273條規定即明。本件
    原告依系爭契約相關約定，得請求陳翊安給付違約金20萬元
    ，既經本院認定如前，而陳俞菲既為系爭契約之連帶保證人
    ，則依上揭法律規定及說明，原告請求陳俞菲應連帶負責之
    部分，即屬有據。
(六)末按給付無確定期限者，債務人於債權人得請求給付時，經
    其催告而未為給付，自受催告時起，負遲延責任。其經債權
    人起訴而送達訴狀，或依督促程序送達支付命令，或為其他
    相類之行為者，與催告有同一之效力；遲延之債務，以支付
    金錢為標的者，債權人得請求依法定利率計算之遲延利息；
    應付利息之債務，其利率未經約定，亦無法律可據者，週年
    利率為5%，民法第229條第2項、第233條第1項前段、第203
    條分別定有明文。本件係屬金錢給付之債，又無確定期限，
    則依上揭法律規定，原告就被告應連帶給付之金額部分，一
    併請求自起訴狀繕本送達翌日即均自111年4月12日起（見本
    院卷第63、65頁送達證書所載），均至清償日止，按法定利
    率即年息5%計算之利息，即屬有據，應予准許。
四、綜上所述，原告依系爭契約之約定，請求被告連帶給付20萬
    元，及均自111年4月12日起至清償日止之法定遲延利息，為
    有理由，應予准許；逾此部分之請求，為無理由，應予駁回
    。
五、兩造分別陳明願供擔保為准、免假執行之宣告，經核原告勝
    訴部分，所命給付金額未逾50萬元，應依民事訴訟法第389
    條第1項第5款規定宣告假執行，被告陳明願供擔保免為假執
    行，核無不合，爰依同法第392條第2項規定，酌定相當之擔
    保金額准許之。至原告敗訴部分，其假執行之聲請失所附麗
    ，應予駁回。
六、本件事證已臻明確，兩造其餘攻擊、防禦方法及所提證據，
    經審酌均於判決結果無影響，爰不予逐一論駁，併此敘明。
七、訴訟費用負擔之依據：民事訴訟法第79條、第85條第2項。
中　　華　　民　　國　　111 　年　　8 　　月　　26　　日
                  民事第二庭    法  官  江奇峰
以上正本係照原本作成。
如對本判決上訴，須於判決送達後20日內向本院提出上訴狀。如
委任律師提起上訴者，應一併繳納上訴審裁判費。
中　　華　　民　　國　　111 　年　　8 　　月　　29　　日
                                書記官  黃雅慧